【裁判字號】    99,聲,16
【裁判日期】    990531
【裁判案由】    訴訟救助
【裁判全文】
臺灣高等法院高雄分院民事裁定            99年度聲字第16號
聲  請  人  丙○○
            乙○○
相  對  人  甲○○
上列聲請人因與相對人間請求清償債務事件（本院99年度重上字
第42號），聲請訴訟救助，本院裁定如下：
    主  文
聲請駁回。
聲請訴訟費用由聲請人負擔。
    理  由
一、按當事人無資力支出訴訟費用者，法院應依聲請，以裁定准
    予訴訟救助，民事訴訟法第107 條第1 項定有明文。又依同
    法第109 條第2 項規定，無資力支出訴訟費用之事由，應釋
    明之。而所謂釋明，係指提出能即時調查，使法院信其主張
    為真實之一切證據而言。
二、本件聲請人與相對人間請求清償債務事件，聲請人不服台灣
    高雄地方法院98年度重訴字第186 號判決提起上訴，因無資
    力支出第二審訴訟費用，聲請訴訟救助。經查：
  (一)聲請人丙○○部分：
  1.丙○○於97年度有利息所得2 筆合計2,531 元（即1,302+1,
    229=2,531 ）、財產交易所得2 筆合計270,047 元（即107,
    635+162,412=270,047 ）、租賃所得1 筆17,532元；又其名
    下有2005年份之汽車2 輛、喬揚投資股份有限公司（下稱喬
    揚公司）投資款15,000,000元、廣昌資產管理股份有限公司
    （下稱廣昌公司）投資款30元、譽晶企業有限公司（下稱譽
    晶公司）投資款400,000 元、忠煦工程股份有限公司（下稱
    忠煦公司）投資款2,000,000 元等財產，有稅務電子閘門財
    產所得調件明細表在卷可稽（本院卷第17-18 頁）。而若以
    97年度台灣銀行活期儲蓄存款利率粗估（97年6 月30日活期
    儲蓄存款利率為0.68% 、同年12月31日活期儲蓄存款利率為
    0.45% ，此有台灣銀行利率表在卷可參），丙○○97年度應
    有存款約440,000 元【2,531 ÷（0.68%+0.45% ）/2≒447,
    965 ，元以下四捨五入，下同】。職是，丙○○於97年度有
    存款約440,000 元、綜合所得共計290,110 元（即2,531+27
    0,047+ 17,532=290,110 ），名下財產價值共計約為17,400
    ,030元（汽車2 輛已無殘值，故以0 元計；15,000,000+30+
    400, 000+2,000,000=17,400,030 ），三者總計為18,130,1
    40元（440,000+290,110+17,400,030=18,130,140 ）。又丙
    ○○應繳之上訴裁判費用經本院核定為612,000 元（原審判
    命丙○○給付相對人45,000,000元及法定遲延利息），以丙
    ○○97年度之存款金額、綜合所得及財產價值總計高達18,1
    30,140元，自難認其無資力繳納本件上訴裁判費。
  2.雖丙○○陳稱：喬陽公司、忠煦公司均由相對人及其弟李宗
    昌占多數股權並予控制，該2 公司已遭其等掏空，故伊所持
    有該2 公司之股權毫無價值等語。惟丙○○就此並未提出得
    使法院即時調查並信其主張為真之證據。況且，即令丙○○
    所言非虛，經剔除其就此2 公司之投資金額，其於97年度仍
    有存款、綜合所得及財產價值總計約1,130,140 元（即18,1
    30,140-15,000,000-2,000,000=1,130,140）。徵諸我國近
    年國民每年個人平均支出約260,000 元至270,000 元之譜，
    則扣除其維持基本生活之所需，尚餘存約860,000 元（即1,
    130,140-270,000=860,140 ），而足敷支付本件上訴裁判費
    。
  3.況且，丙○○於95年度有租賃所得2 筆合計107,032 元（即
    71,032+36,000=107,032 ）、股利收入2 筆合計294,959 元
    【即喬揚公司股利116,727 元（即93,383+23,344=116,727
    ）+ 忠煦公司股利178,232 元（即142,588+35,644=178,232
    ）=294,959元】，當年度綜合所得共為401,991 元（即107,
    032+294,959=401,991 ，此有該年度稅務電子閘門財產所得
    調件明細表在卷可稽（本院卷第13-14 頁）；扣除前述國人
    每年個人平均支出金額，亦應有約130,000 元之餘存（401,
    991-270,000=131,991 ）。又丙○○於96年度有利息所得5
    筆合計38,552元【即1,131+2,339+（23,510+2,351）+1,274
    +7,947=38,552 】、租賃所得99,636元，此亦有該年度稅務
    電子閘門財產所得調件明細表在卷可稽（本院卷第15-16 頁
    ）。而若以96年度台灣銀行活期儲蓄存款利率粗估（96年6
    月30日活期儲蓄存款利率為0.75 %、同年12月31日活期儲蓄
    存款利率亦為0.75% ，此有台灣銀行利率表在卷可參），丙
    ○○96年度應有存款約5,140,000 元【38,552÷0.75% ≒5,
    140,267 】。而該存款金額加計該年度利息所得、租賃所得
    ，扣除國人每年個人平均支出金額，亦應有約5,000,000 元
    之高額餘存（5,140,000+38,552+99,636-270,000=5,008,18
    8）。
  4.據上，由丙○○近年之存款、綜合所得及財產狀況以觀，其
    顯非無資力支付本件上訴裁判費，是其訴訟救助之聲請，自
    不應准許。
  (二)聲請人乙○○部分：
  1.乙○○於97年度有利息所得2 筆合計2,371 元（即1,142+1
    ,229=2,371）、財產交易所得2 筆合計336,889 元（即136,
    306+200,583=336,889 ）、租賃所得1 筆2,741 元等收入；
    又其名下有坐落高雄市○○區○○段6 小段1016地號土地1
    筆、2005年份之汽車1 輛、喬揚公司投資款15,000,000元、
    廣昌公司投資款30元、譽晶公司投資款400,000 元，有稅務
    電子閘門財產所得調件明細表在卷可稽（本院卷第11-12 頁
    ）。而若以97年度台灣銀行活期儲蓄存款利率粗估（97年6
    月30日活期儲蓄存款利率為0.68% 、同年12月31日活期儲蓄
    存款利率為0.45% ，已如前述），乙○○97年度應有存款約
    420,000 元【2,371 ÷（0.68 %+0.45%）/2≒419,646 】。
    職是，乙○○於97年度有存款約420,000 元，綜合所得共計
    約為342,001 元（即2,371+336,889+2,741=342,001 ），名
    下財產價值共計約為15,999,482元（汽車1 輛已無殘值，故
    以0 元計；599,452+15,000,000+30+400,000=15,999,482）
    ，三者總計為16,761,483元（420,000+342,001+15,999,482
    =16,761,483 ）。又乙○○應繳之上訴裁判費用經本院核定
    為612,000 元（原審判命乙○○給付相對人45,000,000元及
    法定遲延利息），以乙○○97年度之存款金額、綜合所得及
    財產價值總計高達16,761,483元，自難認其無資力繳納本件
    上訴裁判費。
  2.雖乙○○陳稱：喬陽公司係由相對人及其弟李宗昌占多數股
    權並予控制，喬陽公司已遭其等掏空，故伊所持有喬陽公司
    之股權毫無價值；又伊所有之前揭土地已設定第1 、2 順位
    抵押權並信託予他人，故亦無殘值等語。惟乙○○就其所稱
    喬陽公司之股權已無價值乙節，並未提出得使法院即時調查
    並信其主張為真之證據。而前揭土地分別設定第1 、2 順位
    抵押權予合作金庫銀行股份有限公司、案外人簡金雀，並信
    託登記所有權予案外人城市國際租賃股份有限公司（下稱城
    市公司），固有乙○○提出之地政資料在卷可稽（本院卷第
    36-38 頁）。惟抵押權係屬擔保物權，抵押權人唯於債權已
    屆清償期而未受清償時，始得行使抵押權，此觀諸民法第87
    3 條之規定至明，而上開2 項抵押權之債權是否屆期、有無
    獲得清償，前揭土地是否已遭抵押權人實行抵押權，均未據
    乙○○釋明，是自無從因前揭土地設定抵押，而認其已無殘
    值。又前揭土地固信託登記所有權予城市公司，惟稱信託者
    ，謂委託人將財產權移轉或為其他處分，使受託人依信託本
    旨，為受益人之利益或為特定之目的管理或處分信託財產之
    關係，此為信託法第1 條所明定，是故，信託財產之委託人
    僅係就信託財產之管理或處分權能受凍結，惟仍得享有受託
    人管理或處分信託財產所得之利益，是亦不因前揭土地信託
    予他人而不將之計入乙○○之財產範圍內。況且，即令乙○
    ○所言喬陽公司之股權已無價值乙節非虛，經剔除其就此公
    司之投資金額，其於97年度仍有存款、綜合所得及財產價值
    總計約1,761,483 元（即16,761,483-15,000,000=1,761,48
    3 ）。徵諸我國近年國民每年個人平均支出約260,000 元至
    270,000 元之譜，則扣除其維持基本生活之所需，尚餘存約
    1,490,000 元（即1,761,483-270,000=1,491,483 ），而足
    敷支付本件上訴裁判費。
  3.況且，乙○○於95年度有利息所得4 筆合計224,175 元（即
    186,986+1,214+15,026+20,949=224,175 ）、薪資所得1 筆
    129,918 元、股利收入1 筆計116,727 元【即喬揚公司股利
    116,727 元（即93,383+23,344=116,727 ）】，當年度綜合
    所得共為470,820 元，此有該年度稅務電子閘門財產所得調
    件明細表在卷可稽（本院卷第7-8 頁），扣除前述國人每年
    個人平均支出金額，亦應有約200,000 元之餘存（470,820-
    270,000=200,820 ）；且若以95年度台灣銀行活期儲蓄存款
    利率粗估（95年6 月30日活期儲蓄存款利率為0.75 %、同年
    12月31日活期儲蓄存款利率亦為0.75% ，此有台灣銀行利率
    表在卷可參），乙○○於95年度應有存款約29,890,000元【
    224,175 ÷0.75% ≒29,890,000】。又乙○○於96年度亦有
    利息所得3 筆合計25,600元（即1,025+8,664+15,911=25,60
    0 ）此亦有該年度稅務電子閘門財產所得調件明細表在卷可
    稽（本院卷第9-10頁）。而若以96年度台灣銀行活期儲蓄存
    款利率粗估（96年6 月30日活期儲蓄存款利率為0.75% 、同
    年12月31日活期儲蓄存款利率亦為0.75% ，此有台灣銀行利
    率表在卷可參），乙○○96年度應有存款約3,410,000 元【
    25,600÷0.75% ≒3,413,333 】。而該存款金額加計該年度
    利息所得，扣除國人每年個人平均支出金額，亦應有約3,16
    0,000 元之高額餘存（3,410,000+25,600-270,000=3,165,6
    00）。
  4.據上，由乙○○近年之存款、綜合所得及財產狀況以觀，其
    顯非無資力支付本件上訴裁判費，是其訴訟救助之聲請，自
    不應准許。
三、依民事訴訟法第107 條、第95條、第78條、第85條第1 項，
    裁定如主文。
中    華    民    國    99    年    5     月    31    日
                            民事第三庭
                                審判長法官  張國彬
                                法      官  鄭月霞
                                法      官  甯  馨
以上正本證明與原本無異。
如不服本裁定應於送達後10日內向本院提出抗告狀（並按他造當
事人之人數附繕本），並繳納抗告費新臺幣1,000 元。
中    華    民    國    99    年    5     月    31    日
                                書  記  官  施耀程

司法院資訊處製作；財團法人民間司法改革基金會備份。
